臺灣高等法院民事判決　　　　　　　　　　　　　　　九十三年度上字第三五一號
　　上　訴　人　甲○○
　　被　上訴人　華南商業銀行股份有限公司
　　法定代理人　許德南
　　訴訟代理人　簡永昌
右當事人間清償借款事件，上訴人對於中華民國九十三年三月十二日臺灣臺北地方法
院九十二年度訴字第五六四七號第一審判決提起上訴，經本院於九十三年七月十四日
言詞辯論終結，判決如左：
    主    文
上訴駁回。
第二審訴訟費用由上訴人負擔。
    事實及理由
一、被上訴人起訴主張：
    (一)原審被告吳素蘭及上訴人甲○○於八十九年四月十二日與被上訴人簽訂保證書
      ，約定原審被告俊笙企業有限公司（以下簡稱俊笙公司）對被上訴人現在（包
      括過去所負現在尚未清償）及將來所負之借款、票據、透支、墊款、保證、損
      害賠償等及其他一切債務以新臺幣（下同）一千萬元為限額，吳素蘭、甲○○
      願與主債務人即俊笙公司負連帶清償之責。嗣俊笙公司向被上訴人借款四筆，
      分別為四十萬元、一百二十五萬元、四十五萬元及七十萬元，詎俊笙公司於前
      開第四筆借款於九十年十一月二十六日到期後，未依約清償之，依兩造約定，
      全部借款視為到期，迭經被上訴人催討均迄未清償，爰依消費借貸及連帶保證
      關係請求上訴人連帶給付本金二百十九萬七千五百三十四元及如原判決附表所
      示之利息、違約金。
    (二)一般銀行授信實務上，於簽約對保時，必定會要求借款人及保證人於借款契約
      書上簽名、蓋章，並留存約定印鑑，不可能會有僅要求簽名，而未有留存印鑑
      之情事發生，上訴人主張印鑑非其所有，應為脫責之詞，不足採信。上訴人所
      親簽之保證書係不定期之最高限額保證，於該保證契約有效期間內，已發生約
      定範圍之債務，縱因清償或其他事由而減少或消滅，該保證契約依然有效，嗣
      後所發生約定範圍內之債務，不逾最高限額者，債權人仍得請求保證人履行保
      證責任。
    (三)答辯聲明：上訴駁回。
二、上訴人則以：
    (一)前開四筆借款借據，均未經上訴人親自簽名或用印於該連帶保證人欄內，且上
      訴人於簽署保證書時並未見上訴人之印文蓋於其上，亦即上訴人並未同意以該
      印文為留存印鑑，由被上訴人憑該印鑑式樣用於授信契據即生效力。依邏輯論
      理原則，各個借據有效成立後，始有使授信約定書因此而生一般性共通約款之
      效力。授信契據 (借據）未據上訴人簽名、蓋章，該授信契約對上訴人既未生
      效，被上訴人即不得據屬補充性質之授信約定書主張上訴人應負連帶保證之責
      。上訴人所簽訂之保證書未經被上訴人簽名或用印，故被上訴人與上訴人就該
      保證書並未達成合意，該保證契約即未生效。上訴人於保證書及授信約定書簽
      名時其他欄位均為空白，上訴人以為被上訴人實際貸款予俊笙公司時，會再通
      知上訴人前往簽名竟未接獲通知。定型化契約條款如有疑義時，應為有利於消
      費者之解釋，四份借據既未經上訴人簽名、蓋章，即屬被上訴人未將主債務人
      俊笙公司借款之情事告知上訴人或經上訴人同意，此舉將剝奪連帶保證人之上
      訴人行使民法第七百五十四條規定之終止保證契約之權利，故不應令上訴人負
      連帶保證責任等語，資為抗辯。（本院按：原審被告俊笙公司、吳素蘭對敗訴
      判決未上訴，該部分已告確定）。
    (二)上訴聲明：
      1.原判決不利於上訴人部分廢棄。
      2.右廢棄部分，駁回被上訴人於第一審之訴。
      3.如受不利判決，願供擔保請准宣告免假執行。
三、兩造不爭之事實：
    被上訴人主張上訴人甲○○於八十九年四月十二日與被上訴人簽訂保證書，約定
    俊笙公司對被上訴人現在（包括過去所負現在尚未清償）及將來所負之借款、票
    據、透支、墊款、保證、損害賠償等及其他一切債務以一千萬元為限額，上訴人
    願與主債務人即俊笙公司負連帶清償之責。嗣俊笙公司向被上訴人借款四筆，分
    別為四十萬元、一百二十五萬元、四十五萬元及七十萬元，詎俊笙公司於前開第
    四筆借款於九十年十一月二十六日到期後，未依約清償等情，業據被上訴人提出
    保證書一紙、借據暨放款部分收回利息收入記錄四紙（均為影本）等件為證，經
    核相符，並為上訴人所不爭，自堪信為真實。
四、兩造爭點之論述：
    被上訴人主張其憑甲○○之留存印鑑，辦理前開四筆貸款，因俊笙公司對其中一
    筆借款期限屆至後未依約清償，依授信約定書之約定，借款債務視為全部到期，
    依連帶保證關係請求上訴人連帶給付欠款，則為上訴人所否認，並以前詞置辯。
    故本件所應審究者厥為保證書有無經兩造合意簽訂？兩造間有無留存印鑑之約定
    ？系爭四筆借據未據上訴人親自簽名、蓋章，對上訴人連帶保證責任有無影響？
    以下一一詳述之。
　　(一)按契約之成立本不以署名畫押為要件，故凡當事人間締結契約，其書面之形式
　　　雖不完全，而能以其他方法，足以證明其意思已有合致之表示者，自無妨於契
　　　約之成立，當然發生法律上之效力。（最高法院二十年上字第一七二七號判例
      參照）。系爭保證書固無被上訴人及其法定代理人之簽名或印章，惟被上訴人
      於前開保證書簽訂後，已經以上訴人為連帶保證人借款予俊笙公司等情，有被
      上訴人提出連帶保證人欄內有上訴人之署名及印文之借據四紙在卷可憑，雖上
      訴人否認該四紙借據中之署名及印文暨授信約定書上之留存印鑑係其所有，姑
      不論上訴人此抗辯是否屬實，惟可確定者乃上訴人甲○○擔任連帶保證人係被
      上訴人出借款項予俊笙公司的條件之一，則被上訴人對本件借款前約一、二年
      前（八十九年四月十二日）上訴人所為保證之要約，實無不予承諾之可能。蓋
      保證者，對被上訴人而言，乃債權之擔保，並無不利之處，被上訴人既出借款
      項予他人自無拒絕對其有利之保證要約。況且本國銀行因消費借貸金錢與借款
      人、保證人所簽立之相關契據，習慣上均由借款人或保證人單方簽署，由被上
      訴人加以審核通過後，該契約當事人之意思表示即屬合致而成立、生效，要難
      僅憑該保證書上並無被上訴人及其法定代理人之簽名、蓋章而否認該契約之效
      力，故被上訴人主張系爭保證書為兩造合意簽訂並生效，應屬可採。
    (二)按解釋契約，固須探求當事人立約時之真意，不能拘泥於契約之文字，但契約
      文字業已表示當事人真意，無須別事探求者，即不得反捨契約文字而更為曲解
      （最高法院十七年上字第一一一八號判例參照）。上訴人主張依消費者保護法
      規定，契約條款如有疑義時，應為有利於消費者之解釋。本件上訴人於保證書
      上簽名並同意擔任保證人之事實，為上訴人所自認（原審卷第四九頁），保證
      書上明載連帶保證人在一千萬元之限額內為保證，意思極為明確，並無疑義，
      自無須別事探求更為曲解之必要。
    (三)至兩造有無留存印鑑之約定，為兩造所爭執。被上訴人主張上訴人係於保證書
      及授信約定書上蓋章後再簽名，足證印章係上訴人所有且親自蓋用等語。雖經
      本院依職權送請鑑定，鑑定結果為「先寫字後蓋印章」，有法務部調查局九十
      三年六月八日調貳字第○九三○○二二二九九○號鑑定通知書附於本院卷第二
      十六頁可參，然，此事實固然推翻被上訴人前開主張，但並不能據此即推定上
      訴人所主張「印章非上訴人所有，亦非上訴人所親自蓋用」等情為真。是否有
      約定留存印鑑，於本件訴訟中其所涉及者，乃被上訴人是否得依該留存印鑑主
      張上訴人負連帶保證責任。亦即上訴人應負連帶保證責任者，除四筆借款借據
      外，被上訴人有無其他對上訴人提起本件訴訟之依據？
      1.按保證人與債權人約定就債權人與主債務人間所生一定債之關係範圍內之不
        特定債務，預定最高限額，由保證人保證之契約，學說上稱為最高限額保證
        。此種保證契約如定有期間，在該期間內所生約定範圍內之債務，不逾最高
        限額者，均為保證契約效力所及；如未定期間，保證契約在未經保證人依民
        法第七百五十四條規定終止或有其他消滅原因以前，所生約定範圍內之債務
        ，亦同（最高法院七十七年台上字第九四三號判例參照）。系爭保證書於契
        首即載明「連帶保證人吳素蘭等（以下簡稱保證人）【該保證人尚包括上訴
        人甲○○】今向華南商業銀行（以下簡稱貴行）連帶保證俊笙企業有限公司
        （以下簡稱主債務人）對貴行（包括總行及各分支機構）現在（包括過去所
        負現在尚未清償）及將來所負之借款、票據、透支、墊款、保證、損害賠償
        等及其他一切債務以新台幣一千萬元為限額（含本金及其利息、遲延利息、
        違約金、損害賠償及其他從屬於主債務之負擔），保證人願與主債務人負連
        帶清償之責‧‧‧」等語（原審卷第七頁），亦即系爭保證書係就被上訴人
        與俊笙公司間所生一定債之關係範圍內之不特定債務，預定最高限額，由保
        證人負保證之責，即為前述所謂最高限額保證。依前開判例要旨，因系爭保
        證書未約定期限，則為連帶保證人之上訴人對該約定範圍內由被上訴人與俊
        笙公司所生之借款，在不逾一千萬元之限額內，即應負連帶保證之責。茲因
        被上訴人主張俊笙公司向被上訴人借款四筆未依限清償，而上訴人對該借款
        之事實，亦不爭執，則上訴人自應就該借款負連帶保證之責；至借據上連帶
        保證人欄是否為上訴人親簽，或是否使用上訴人之留存印鑑，均對上訴人依
        前開保證書所應負之連帶保證責任毫無影響。故上訴人主張未約定留存印鑑
        ，亦未簽名於借據上，而無需負連帶保證之責云云，要無可採。
      2.上訴人自認簽名於系爭保證書及授信約定書前，因疏忽及時間緊湊未詳看內
        容（本院卷第十九頁），其以為被上訴人於實際貸放款項前會再通知上訴人
        。惟，上訴人既允諾擔任連帶保證人，為保障自己之權利，於簽名之前自應
        詳細查閱保證書內容；系爭保證書既載明主債務人俊笙公司向被上訴人之貸
        款在一千萬元限額內，上訴人願負連帶保證責任，此責任如逾越上訴人所能
        承受之範圍，上訴人欲終止保證契約，應主動告知被上訴人，不能期待被上
        訴人於各筆貸放款項前通知上訴人，上訴人因自己之疏失即應自負其責。
五、綜上所述，主債務人俊笙公司向被上訴人借款四筆，逾期未為清償，而上訴人甲
    ○○因擔任俊生公司與被上訴人間借款之連帶保證人，在限額一千萬元以內與俊
    笙公司負連帶清償之責，被上訴人依連帶保證之法律關係起訴請求上訴人連帶給
    付被上訴人借款二百一十九萬七千五百三十四元及如原判決附表所示之利息、違
    約金，為有理由，應予准許。是則原審判命上訴人如數給付，於法並無不合，上
    訴意旨指摘原判決不當，求予廢棄改判，為無理由，應予駁回。
六、本件事證已臻明確，兩造其餘攻擊防禦方法，經審酌後，或與本件無涉，或與判
    決結果不生影響，毋庸一一論列。
七、據上論結，本件上訴為無理由，依民事訴訟法第四百四十九條第一項、第七十八
    條，判決如主文。
中　　　華　　　民　　　國　　九十三　　年　　　七　　　月　　二十八  　日
                              民事第三庭
                                  審判長法  官  吳  謙  仁
                                        法  官  魏  大  喨
                                        法  官  蘇  瑞  華
正本係照原本作成。
如不服本判決，應於收受送達後二十日內向本院提出上訴書狀，其未表明上訴理由者
，應於提出上訴後二十日內向本院補提理由書狀（均須按他造當事人之人數附繕本）
上訴時應提出委任律師或具有律師資格之人之委任狀；委任有律師資格者，另應附具
律師資格證書及釋明委任人與受任人有民事訴訟法第四百六十六條之一第一項但書或
第二項（詳附註）所定關係之釋明文書影本。
中　　　華　　　民　　　國　　九十三　　年　　　七　　　月　　二十九　　日
　　　　　　　　　　　　　　　　　　　　書記官  賴  以  真
附註：
民事訴訟法第四百六十六條之一（第一項、第二項）：
對於第二審判決上訴，上訴人應委任律師為訴訟代理人。但上訴人或其他法定代理人
具有律師資格者，不在此限。
上訴人之配偶、三親等內之血親、二親等內之姻親，或上訴人為法人、中央或地方機
關時，其所屬專任人員具有律師資格並經法院認為適當者，亦得為第三審訴訟代理人
。
